ACORDAO-COMPLETO-2489721

ACÓRDÃO 1536/2022 ATA 9/2022 - SEGUNDA CÂMARA

VISTOS, relatados e discutidos estes autos que tratam de Pedido de Reexame interposto por Heitor Garcia de Carvalho, por meio do qual se insurge contra o Acórdão 39/2021-TCU-Segunda Câmara, o qual, entre outras medidas, considerou o seu ato de aposentadoria ilegal e negou-lhe registro;
ACORDAM os Ministros do Tribunal de Contas da União, reunidos em Sessão da 2ª Câmara, ante as razões expostas pelo Relator, e com fundamento nos arts. 32, parágrafo único, 33 e 48, da Lei 8.443/1992, em:
9.1. conhecer do Pedido de Reexame para, no mérito, dar-lhe provimento de modo a:
9.1.1. considerar legal a concessão de aposentadoria em favor de Heitor Garcia de Carvalho, concedendo-lhe o respectivo registro;  
9.1.2. tornar sem efeito o Acórdão 39/2021-TCU-Segunda Câmara;
9.2. orientar à Sefip que obtenha, junto ao Centro Federal de Educação Tecnológica de Minas Gerais, memória de cálculo dos proventos de aposentadoria do Sr. Heitor Garcia de Carvalho, a fim de se verificar a adequação dos cálculos à legislação de regência e ao disposto no Acórdão 1176/2015-TCU-Plenário, o qual fixou critérios e procedimentos para o cálculo dos proventos de aposentadoria pela média das maiores remunerações, e, uma vez identificada eventual irregularidade, adote, se for o caso, as providências cabíveis para a devida revisão de ofício;
9.3. dar ciência ao recorrente e demais interessados.

Pedido de reexame interposto pela Sr. Heitor Garcia de Carvalho (peça 16) contra o Acórdão 39/2021TCU2ª Câmara

Segunda Câmara

Centro Federal de Educação Tecnológica de Minas Gerais - Cefet/MG.

3. Interessados/Responsáveis:
3.1. Interessado: Heitor Garcia de Carvalho (XXX.723.406-XX).

13.1. Ministros presentes: Bruno Dantas (Presidente), Augusto Nardes, Aroldo Cedraz (Relator) e Antonio Anastasia.
13.2. Ministro-Substituto presente: Marcos Bemquerer Costa.

AROLDO CEDRAZ

Transcrevo, a seguir, a instrução de peça 27, com a qual anuiu o corpo dirigente da Serur (peça 28) :
"INTRODUÇÃO
1.	Trata-se de pedido de reexame interposto pelo Sr. Heitor Garcia de Carvalho (peça 16) contra o Acórdão 39/2021-TCU-Segunda Câmara (peça 10) .
1.1.	A deliberação recorrida apresenta o seguinte teor:
VISTOS, relatados e discutidos estes autos que tratam do ato de concessão de aposentadoria de Heitor Garcia de Carvalho, servidor do Centro Federal de Educação Tecnológica de Minas Gerais.
ACORDAM os ministros do Tribunal de Contas da União, reunidos em Sessão da 2ª Câmara, ante as razões expostas pelo Relator, com fulcro no art. 71, incisos III e IX, da Constituição Federal e nos arts. 1º, inciso V, e 39, inciso II, da Lei 8.443/1992, c/c o art. 259, inciso II, do Regimento Interno do TCU, em:
9.1. considerar ilegal a concessão de aposentadoria em favor de Heitor Garcia de Carvalho e negar registro ao correspondente ato; 
9.2. dispensar o ressarcimento das quantias indevidamente recebidas de boa-fé pelo interessado, consoante o disposto no Enunciado 106 da Súmula da Jurisprudência do TCU;
9.3. determinar ao Centro Federal de Educação Tecnológica de Minas Gerais que:
9.3.1. no prazo de 15 (quinze) dias, a contar da ciência desta Deliberação, faça cessar os pagamentos decorrentes do ato impugnado, sujeitando-se a autoridade administrativa omissa à responsabilidade solidária, nos termos do art. 262, caput, do Regimento Interno/TCU;
9.3.2. dê ciência, no prazo de 15 (quinze) dias, a contar do recebimento da notificação deste Acórdão, do inteiro teor desta Deliberação ao Sr. Heitor Garcia de Carvalho, encaminhando a este Tribunal, no prazo de 30 (trinta) dias, comprovante da referida ciência;
9.3.3. alerte o interessado de que o efeito suspensivo proveniente da interposição de possíveis recursos perante o TCU não o exime da devolução dos valores percebidos indevidamente após a respectiva notificação, caso os recursos não sejam providos;
9.4. esclarecer ao Centro Federal de Educação Tecnológica de Minas Gerais que a situação do interessado poderá ser regularizada, mediante opção por mudar o regime de dedicação exclusiva nos dois cargos de Professor, de forma a manter ambas as aposentadorias, ou permanecer com apenas uma delas;
9.5 esclarecer ao órgão de origem que o novo ato de concessão a ser emitido deve estar livre da irregularidade indicada neste processo, bem como deve ser anexado ao ato a memória de cálculo dos proventos de aposentadoria, a fim de se verificar a adequação dos cálculos à legislação de regência e ao disposto no Acórdão 1176/2015-TCU-Plenário, o qual fixou critérios e procedimentos para o cálculo dos proventos de aposentadoria pela média das maiores remunerações, devendo ser submetido a este Tribunal, nos termos da Instrução Normativa/TCU 78/2018.
 (destacamos e sublinhamos) 
HISTÓRICO
2.	O Tribunal considerou ilegal e negou registro ao ato de aposentadoria do Sr. Heitor Garcia de Carvalho, no cargo de professor do magistério superior em regime de dedicação exclusiva, concedida em 2/3/2018 pelo Centro Federal de Educação Tecnológica de Minas Gerais, em razão de ser detentor de outra aposentadoria no cargo de professor na Universidade Federal de Minas Gerais - UFMG, também no regime de dedicação exclusiva, com vigência do ato a partir de 25/10/1993 e considerado legal e registrado no âmbito do processo TC Processo 030.890/2014-4.
2.1.	Inconformado, o Sr. Heitor Garcia de Carvalho interpôs o presente pedido de reexame, que se fundamenta nas alegações que, adiante, passar-se-á a relatar.
EXAME DE ADMISSIBILIDADE
3.	Reitera-se o exame preliminar de admissibilidade (peça 17) , ratificado à peça 22 pelo Excelentíssimo Senhor Ministro Aroldo Cedraz, que entendeu pelo conhecimento do recurso, uma vez que preenchidos os requisitos do art. 48 da Lei 8.443/1992, c/c os arts. 285 e 286, parágrafo único, do RI/TCU, suspendendo-se os efeitos dos itens 9.1, 9.3, 9.3.1, 9.4 e 9.5 do Acórdão 39/2021-TCU-Segunda Câmara.
EXAME DE MÉRITO
Delimitação
4.	Constitui objeto do presente recurso analisar se:
	a) houve lesão ao direito de defesa na apreciação pelo TCU da aposentadoria do Sr. Heitor Garcia de Carvalho no cargo de professor do Cefet/MG; e
	b) é regular a inativação do Sr. Heitor Garcia de Carvalho no cargo de professor do Cefet/MG, recebendo a gratificação de dedicação exclusiva, considerando que já possui outra aposentadoria de professor na UFMG, concedida também com a gratificação de dedicação exclusiva.
5.	Da suposta lesão ao direito de defesa
5.1.	Defende que houve lesão ao direito de defesa com base nas seguintes alegações: 
5.2.	o ato em questão é mais amplo e lesivo que o simples apreciar da legalidade de aposentadoria, pois "assaca contra os direitos e o patrimônio do Aposentado", de modo que "não pode prevalecer sem lesionar gravemente o direito mínimo de defesa"; e
5.3.	"o primeiro pedido é para ver-se reexaminado o acórdão no sentido de anular o acórdão a fim de ensejar manifestação da defesa do Servidor, vinculado que está o proceder deste TCU ao entendimento predominante no col. Supremo Tribunal cf. o verbete de nº 3 de sua súmula".
Análise:
5.4.	A alegação não suporta qualquer conclusão pelo cerceamento da defesa, visto que o decisum se amparou no entendimento pacífico do Supremo Tribunal Federal (STF) sobre a matéria.  
5.5.	Nesse sentido, a Súmula Vinculante 3 estabelece que:
Nos processos perante o Tribunal de Contas da União asseguram-se o contraditório e a ampla defesa quando da decisão puder resultar anulação ou revogação de ato administrativo que beneficie o interessado, excetuada a apreciação da legalidade do ato de concessão inicial de aposentadoria, reforma e pensão. (destacamos) 
5.6.	Dessa forma, a Suprema Corte excepcionou o exercício do contraditório e da ampla defesa nos processos de aposentadoria, reforma e pensão julgados perante as Cortes de Contas.
5.7.	Ademais, o recorrente pode interpor o presente pedido de reexame, ventilando as teses que entendeu necessárias. Portanto, está tendo direito ao contraditório e ampla defesa no âmbito do TCU.
5.8.	Não há que falar também em decadência em razão do tempo em que o recorrente está recebendo o benefício, pois essa só é configurada quando o processo não é julgado após 5 anos contados de sua chegada ao TCU. 
5.9.	Pacificando de vez o tema, o STF fixou a seguinte tese de repercussão geral (tema 445) , no bojo no RE 636.553, de relatoria do Min. Gilmar Mendes:
Em atenção aos princípios da segurança jurídica e da confiança legítima, os Tribunais de Contas estão sujeitos ao prazo de 5 anos para o julgamento da legalidade do ato de concessão inicial de aposentadoria, reforma ou pensão, a contar da chegada do processo à respectiva Corte de Contas. (destacou-se) 
5.10.	Assim, como o ato em reexame foi enviado ao TCU em 27/09/2019 (peça 2) e apreciado na Sessão do Plenário de 26/1/2021 - Telepresencial (peça 10) , não há que se falar em decadência administrativa nem em prescrição quinquenal, nem em obrigatoriedade de oitiva prévia do beneficiário.
5.11.	Não se pode perder de vista, ainda, que a sedimentada jurisprudência da Suprema Corte é no sentido de classificar como ato complexo a concessão de aposentadoria, reforma ou pensão, consoante os seguintes julgados (RMS 3881/SP, MS 19875/DF, RE 195861/ES e MS 23665/DF) .
5.12.	Assim, sendo o ato de aposentadoria/reforma e/ou pensão complexo, este somente passa a estar plenamente formado (perfeito) , válido (aferição da legalidade com reflexo de definitividade perante a Administração) e eficaz (plenamente oponível a terceiros, deixando de apresentar executoriedade provisória) quando recebe o registro pela Corte de Contas. Tal entendimento decorre do disposto no inciso III do art. 71 da Constituição Federal, que estabelece que compete ao Tribunal de Contas da União apreciar, para fins de registro, a legalidade dos atos de admissão, assim como a concessão de aposentadoria, reforma ou pensão.
5.13.	Nessa perspectiva, impõe-se reconhecer que referido ato possui natureza precária (cf., e.g., Acórdão 2482/2007-TCU-Primeira Câmara, Relator Augusto Nardes) , razão pela qual, até que haja o efetivo julgamento e o consequente registro pela Corte de Contas, não há que se falar em ato jurídico perfeito, tendo em vista a ausência de aperfeiçoamento e definitividade do ato.
5.14.	A propósito do tema, colaciona-se entendimento esposado pela Corte Constitucional ao decidir no âmbito do RE-195.861/ES:
APOSENTADORIA - ATO ADMINISTRATIVO DO CONSELHO DA MAGISTRATURA - NATUREZA - COISA JULGADA ADMINISTRATIVA - INEXISTÊNCIA. O ato de aposentadoria exsurge complexo, somente se aperfeiçoando com o registro perante a Corte de Contas. Insubsistência da decisão judicial na qual assentada, como óbice ao exame da legalidade, a coisa julgada administrativa. (destacamos) 
5.15.	No caso em apreço, não houve o respectivo registro em razão da constatação de ilegalidade no ato de pensão militar, o que afasta, por si só, a presunção de legitimidade do ato administrativo que concedeu o benefício as recorrentes, não havendo, assim, que se falar em violação da segurança jurídica, do direito adquirido e de coisa julgada. 
5.16.	Quanto à boa-fé das recorrentes, tenha-se presente que foi considerada ao se dispensar a devolução dos valores indevidamente recebidos, nos termos do subitem 9.3. do acórdão recorrido.
5.17.	Nesse quadro, é de se reconhecer que os proventos de aposentadoria/reforma/pensão têm caráter alimentar. No entanto, a Administração deverá observar o princípio da legalidade. De fato, não se pode relegar ao oblívio a lição de Hely Lopes Meirelles:
Na Administração Pública não há liberdade nem vontade pessoal. Enquanto na administração particular é lícito fazer tudo que a lei não proíbe, na Administração Pública só é permitido fazer o que a lei autoriza. A lei para o particular significa "pode fazer assim"; para o administrador público significa "deve fazer assim" (in Direito Administrativo Brasileiro, 33ª ed., São Paulo: Malheiros Editores, 2007, p. 87-88) .
5.18.	Assim, ressalta-se que este Tribunal tem o poder/dever de apreciar, para fins de registro, os atos de aposentadoria/reforma, nos termos do art. 71 da Lei Maior. Essa prerrogativa não pode ser infirmada pela sobreposição dos princípios da razoabilidade, da eficiência na Administração Pública e da dignidade da pessoa humana.
5.19.	Dessa forma, deve ser rejeitada a alegação do recorrente de cerceamento de defesa.
6.	Da regularidade da acumulação das aposentadorias do cargo de professor em regime de dedicação exclusiva
6.1.	Advoga a regularidade da aposentadoria no cargo de professor do Cefet/MG e acumulação com a inativação no cargo de professor da UFMG, ambos no regime de dedicação exclusiva, com base nas seguintes alegações:
6.2.	a alternativa apresentada pela deliberação recorrida, de modo a mudar o regime de dedicação exclusiva nos dois cargos de Professor, é "quase impossível", pois "a primeira delas [aposentadoria] já está registrada por este TCU desde o processo TC Processo 030.890/2014-4, ato jurídico de aperfeiçoar a concessão da aposentadoria, direito social de cunho indisponível", não podendo "o presente acórdão pretender atingir aquele outro, menos ainda determinar que o Servidor fosse se desfazer do seu direito"
6.3.	"o v. acórdão ensaia distinguir onde a Constituição não o faz [alínea "a" do inciso XVI do art. 37 da CF]: admitir a acumulação só quando os cargos não fossem de dedicação exclusiva", sendo que "é pensamento, d. v., inconveniente e não condiz com a supremacia da norma constitucional", particularmente porque "jamais exerceu ambos cargos concomitante", de forma que houve a compatibilidade de horários, não ferindo, portanto, o disposto no §6º do art. 40 da CF;
6.4.	jamais acumulou atividade alguma, tendo em vista que passado à inatividade foi submeter-se a novo concurso e somente agora, após quase 30 anos, "vem a Administração imaginar ilegal tal acumulação";
6.5.	invocar regulamento anterior à CF (Decreto 94.664/87) "assaca contra o bom senso, o mais comezinho";
6.6.	a deliberação recorrida está a chancelar o enriquecimento sem causa pelo Erário, pois "este auferiu gostosamente as contribuições pelo salário correspondente à dedicação exclusiva; agora, parece querer sonegar a contribuição devida em virtude destas contribuições";
6.7.	é equivocado o pensamento de que o instituto da acumulação se dirige à titularidade de cargos, pois o "famigerado Decreto 94.664/87" diz respeito a exercício;
6.8.	a jurisprudência judicial é contrário ao entendimento da deliberação recorrida, conforme (Rex 915.379 AgR, Rel. Min. Gilmar Mendes, j. 3/XI/2015) , REsp 872.503, Rel. Min. Laurita Vaz, DJE 29/XI/2010, AROMS - 35619, Rel. Min. Napoleão Nunes Maia Filho, DJE 27/V/2016; AGAREsp 548.537, Rel. Min. Benedito Gonçalves, DJE 5/III/2015; e
6.9.	Pede, por fim, "seja provido este pedido de reexame e modificado o v. acórdão para conceder registro à aposentadoria do Servidor no CEFET" e, eventualmente, "a devolução das importâncias recolhidas à guisa de contribuição previdenciária, pena de enriquecimento sem causa do Erário".
Análise
6.10.	De início, convém trazer à baila excerto do voto condutor do Acórdão recorrido (peça 11) :
Cuida-se do ato de concessão inicial de aposentadoria ao Sr. Heitor Garcia de Carvalho, servidor vinculado ao Centro Federal de Educação Tecnológica de Minas Gerais, submetido ao Tribunal de Contas da União para fins de registro, conforme preceitua a Constituição Federal.
2. Constatou-se que o servidor entrou no exercício do cargo de Professor do Magistério Superior em 08/04/1996 e passou à inatividade em 02/03/2018, com fundamento no art. 40, § 1º, inciso III, alínea b, da Constituição Federal, com redação dada pelas Emendas Constitucionais 20/1998 e 41/2003 c/c a Lei 10.887/2004, ou seja, mediante aposentadoria voluntária por idade e tempo de contribuição, com proventos proporcionais à média das remunerações, reajustados pelo regime geral de previdência social.
3. Por não vislumbrar qualquer impropriedade, a Secretaria de Fiscalização de Pessoal - Sefip, em manifestações uniformes, propôs que o ato em questão seja considerado legal e que lhe seja concedido o respectivo registro.
4. Por sua vez, o Ministério Público junto ao TCU identificou que o interessado percebe outra aposentadoria em cargo de professor na Universidade Federal de Minas Gerais, também no regime de dedicação exclusiva, desde 25/10/1993, apreciada pela legalidade no TC Processo 030.890/2014-4 (peça 7) . Dessa forma, o Parquet especializado propõs a ilegalidade do ato em apreço e a negativa do seu registro, porque o art. 40, § 6º, da Constituição veda a percepção de mais de uma aposentadoria, ressalvadas as aposentadorias decorrentes dos cargos acumuláveis na forma do texto constitucional. Ou seja, a possibilidade de acumulação de proventos de aposentadoria segue a regra da acumulação de cargos na atividade. Assim, cargos, empregos e funções públicas não acumuláveis na atividade, como aqueles exercidos em regime de dedicação exclusiva, não permitem a percepção cumulativa dos correspondentes proventos de aposentadoria.
5. O parecer do MPTCU, ao qual desde logo me filio, está em consonância com precedentes desta Câmara que consideram ilegal a acumulação de aposentadoria de professor em regime de dedicação exclusiva com outra aposentadoria, mesmo que os cargos não tenham sido exercidos concomitantemente, uma vez que o instituto da acumulação se dirige à titularidade de cargos, empregos e funções públicas, e não apenas à percepção de vantagens pecuniárias. [...]
 (...) 
6. Do Acórdão 7985/2017-TCU-Segunda Câmara (Relatora Ministra Ana Arraes) , mencionado na transcrição, cumpre destacar os fundamentos de que o regime de dedicação exclusiva impede o exercício de qualquer outra atividade remunerada, conforme dispõe literalmente o art. 14, inciso I, do Decreto 94.664/1987, e de que a exclusividade no exercício do cargo se estende à percepção de aposentadoria, haja vista que na inatividade não são assegurados direitos superiores aos que o beneficiário detinha no exercício do cargo:
 (...) 
8. Vale notar que o acréscimo remuneratório inerente aos cargos sujeitos à dedicação exclusiva não se limita ao período de atividade, pelo trabalho que está sendo realizado (per labore faciendo) , mas também surte efeitos na inatividade (per labore facto) , resultando em proventos mais elevados do que seriam devidos a ocupante do mesmo cargo não sujeito ao mesmo regime. É dizer que, pela restrição ao exercício de outras atividades, o regime jurídico da dedicação exclusiva contempla compensações ao servidor, tanto durante o exercício do cargo como na aposentadoria. 
9. Daí se constata que a acumulação de aposentadorias de professor, sendo uma ou mais delas decorrente de cargo de dedicação exclusiva, impõe ônus ao tomador do serviço superior ao que a norma de regência admite para o período de atividade. Dessarte, entendo que o ato de concessão de aposentadoria deve ser considerado ilegal, com recusa ao respectivo registro, conforme proposto pelo Ministério Público de Contas.
6.11.	Extrai-se que a razão de o Tribunal ter considerado ilegal e negado registro ao ato de aposentadoria do Sr. Heitor Garcia de Carvalho no cargo de professor Cefet/MG foi o fato dele já possuir aposentadoria anterior também de professor na UFMG, ambos no regime de dedicação exclusiva, mesmo que, no caso concreto, os cargos tenham sido exercidos em períodos distintos e, portanto, não concomitantes. 
6.12.	Ocorre que o Tribunal tem decidido pela legalidade e registro do ato nessas situações. A propósito, convém trazer à baila excerto do voto condutor do Acórdão 3525/2021-TCU-Primeira Câmara:
5. Dissinto do entendimento perfilhado pelo MPTCU quanto à ilegalidade da percepção de proventos decorrentes dos dois cargos de professor com dedicação exclusiva ocupados pela Sra. [...], pelas razões que passo a expor.
6. Consoante se verifica no extrato de peça 10, a interessada [...] acumula dois benefícios: um referente a aposentadoria de professor em regime de dedicação exclusiva, concedida em 26/12/1991; e a presente concessão, igualmente no regime de dedicação exclusiva, concedida em 1/10/2014. Vale mencionar que a inativa passou a ocupar o segundo cargo a partir de 27/3/1992, momento em que já se encontrava inativa no primeiro cargo.
7. Em situações como a que ocorre nos presentes autos, esta Corte tem se manifestado no sentido de que: 
"em se tratando de proventos de aposentadoria de cargo exercido em regime de dedicação exclusiva, a acumulação com proventos de outro cargo só será lícita se ambos os cargos forem acumuláveis na atividade e tiverem sido exercidos em períodos distintos, haja vista a previsão constitucional de compatibilidade de horários para a acumulação lícita de cargos e a imposição legal no sentido de que o regime de dedicação exclusiva impede o seu titular de exercer outro cargo, emprego ou função no âmbito da administração pública (Acórdão 12363/2020-TCU-Primeira Câmara) "
8. No mesmo sentido é a jurisprudência pacífica do Superior Tribunal de Justiça. Senão vejamos:
PROCESSUAL CIVIL E ADMINISTRATIVO. AGRAVO REGIMENTAL NO AGRAVO EM RECURSO ESPECIAL. PROFESSOR. DEDICAÇÃO EXCLUSIVA. CUMULAÇÃO COM OS PROVENTOS DE APOSENTADORIA ANTERIOR. POSSIBILIDADE.
1. A jurisprudência desta Corte entende ser possível a cumulação de proventos de professor decorrentes dos respectivos cargos em dedicação exclusiva, desde que tenham sido exercidos em períodos distintos pois, nessa hipótese, resta perfeitamente observado o requisito da compatibilidade de horários. Precedentes: AgRg no REsp 992.492/RJ, Rel. Ministro Napoleão Nunes Maia Filho, Quinta Turma, DJe 25/10/2010; REsp 872.503/RO, Rel. Ministra Laurita Vaz, Quinta Turma, DJe 29/11/2010; AgRg no AgRg no REsp 817168/RJ, Rel. Ministro Og Fernandes, Sexta Turma, DJe 3/8/2011.
2. Agravo regimental não provido" (AgRg no AREsp 548537, rel. Min. Benedito Gonçalves, Primeira Turma, DJe 5/3/2015) .
9. No caso dos autos, a Sra. [...] se aposentou no primeiro cargo de professor com dedicação exclusiva em cargo 26/12/1991 e somente veio a ingressar no segundo cargo (cujo ato de aposentadoria se analisa nos presentes autos) em 27/3/1992. Portanto, não houve concomitância nos períodos, inferindo-se que restou observada a compatibilidade de horários. Regular, pois, a acumulação questionada pelo MPTCU. (destacamos) 
6.13.	Ora, o presente caso é similar, pois o Sr. Heitor Garcia de Carvalho inativou-se na UFMG em 25/10/1993 e somente em 08/04/1996 ingressou no Cefet/MG, não havendo incompatibilidade de horário, já que todo exercício no cargo nesta última instituição foi exercido após ter se aposentado na UFMG, razão pela qual não houve concomitância dos períodos e ato concessório pode ser considerado legal e registrado pelo TCU.
6.14.	Convém trazer ainda excerto do voto condutor do Acórdão 5876/2021-TCU-Segunda Câmara, pois reforça o entendimento da possibilidade de percepção de 2 aposentadorias de cargos acumuláveis, como é de professor, e da percepção da gratificação de dedicação exclusiva, bem assim elucida a distinção entre a vedação de exercício efetivo de outra atividade para fazer jus à referida gratificação e titularidade de cargo/emprego:
7. A despeito de haver, de fato, vários julgados nesse sentido, percebo que há outro entendimento que me parece mais adequado especificamente para o caso em exame, e que tem sido adotado em diversas deliberações deste Tribunal, como ocorreu nos recentes Acórdão 2444/2019-TCU-Plenário, relator, Ministro Walton Alencar Rodrigues, 1.121/2020-TCU-Plenário, relator Ministro Bruno Dantas, 3.525/2021-TCU-1ª Câmara, relator Ministro Vital do Rêgo, e 12.363/2020-TCU-1ª Câmara, relator Ministro Benjamin Zymler. As considerações que passo a apresentar vão ao encontro dessa moderna jurisprudência.
8. No que concerne ao período em que a interessada exerceu o cargo de professora, sem dedicação exclusiva, e o de enfermeira, a Constituição Federal, art. 37, XVI, "b", permite a acumulação remunerada de um cargo de professor com outro de natureza técnica:
"XVI - é vedada a acumulação remunerada de cargos públicos, exceto, quando houver compatibilidade de horários, observado em qualquer caso o disposto no inciso XI:         
 (...) [a) a de dois cargos de professor;]
b) a de um cargo de professor com outro técnico ou científico;         
 (...) " (Grifos acrescidos) .
9. É igualmente legítima, com base no §10 do mesmo artigo constitucional (reproduzido na sequência) , a percepção simultânea de proventos de aposentadoria e remuneração de cargo público, desde que se trate de cargos acumuláveis na forma da Constituição. Essa hipótese foi observada quando a servidora inativou-se no cargo de enfermeira, passando a receber proventos acumulados com a remuneração de professora.
"§ 10. É vedada a percepção simultânea de proventos de aposentadoria decorrentes do art. 40 ou dos arts. 42 e 142 com a remuneração de cargo, emprego ou função pública, ressalvados os cargos acumuláveis na forma desta Constituição, os cargos eletivos e os cargos em comissão declarados em lei de livre nomeação e exoneração." (Grifos acrescidos) .
10. Por outro lado, para os professores em regime de dedicação exclusiva, a vedação do art. 14, I, do Anexo ao Decreto 94.664/1987 (que aprovou o Plano Único de Classificação e Retribuição de Cargos e Empregos instituído pela Lei 7.596/1987) refere-se expressamente ao exercício de outra atividade. A interessada não poderia, portanto, (como não o fez) ter exercido o cargo de enfermeira no mesmo tempo em que esteve em dedicação exclusiva.
"Art. 14. O Professor da carreira do Magistério Superior será submetido a um dos seguintes regimes de trabalho:
I - dedicação exclusiva, com obrigação de prestar quarenta horas semanais de trabalho em dois turnos diários completos e impedimento do exercício de outra atividade remunerada, pública ou privada;
 (...) " (Grifos acrescidos) .
11. A rigor, esses dispositivos foram respeitados no caso em exame. Repito que, no intervalo de tempo entre 1º/11/1982 e 21/3/1997, a interessada ocupou os cargos de enfermeira e de professora, como permite a Constituição. Somente a partir dessa última data, quando se aposentou como enfermeira, passou para o regime de dedicação exclusiva como professora, mas não mais exercendo outra atividade remunerada, sem afrontar, desse modo, a proibição do Decreto 94.664/1987.
12. É interessante ressaltar ainda que o entendimento defendido pela Sefip e pela Procuradoria baseia-se na parte final do Enunciado 246 da súmula de Jurisprudência do TCU, cuja redação integral é a seguinte:
"O fato de o servidor licenciar-se, sem vencimentos, do cargo público ou emprego que exerça em órgão ou entidade da administração direta ou indireta não o habilita a tomar posse em outro cargo ou emprego público, sem incidir no exercício cumulativo vedado pelo artigo 37 da Constituição Federal, pois que o instituto da acumulação de cargos se dirige à titularidade de cargos, empregos e funções públicas, e não apenas à percepção de vantagens pecuniárias." (Grifos acrescidos) .
13. Ocorre que o enunciado refere-se à situação em que o servidor se licencia de um cargo que ocupa para poder acumulá-lo com outro cargo, na tentativa de esquivar-se da vedação constitucional. Por esse motivo, o enunciado deixa assente que o que determina a acumulação indevida é a titularidade e não o exercício efetivo, sendo indiferente se o servidor está licenciado ou não.
14. Penso que esse entendimento não tem relação direta com o caso que ora se examina, em que não se verifica a acumulação irregular de cargos ou proventos, ainda que se considere apenas a titularidade.
15. Na linha desse entendimento que defendo, considero interessante transcrever trecho do voto condutor do referido Acórdão 2444/2019-TCU-Plenário, relator, Ministro Walton Alencar Rodrigues, que examinou caso semelhante ao que trata o presente processo:
"Conforme o voto condutor do Acórdão 1660/2014-TCU-Plenário e as audiências peças 4 e 8, foram dois os motivos que levaram esta Corte a julgar ilegal e recusar o registro ao título de inatividade de Álcio Medeiros Mendes:
i. a acumulação de proventos do cargo em professor, no regime de trabalho de dedicação exclusiva, com proventos de outro cargo público, tendo em vista a ausência do preenchimento do requisito da compatibilidade de horários estabelecido no art. 14, I, do Decreto 94.664/1987; e
ii. descumprimento do disposto no art. 12 da Resolução 55/CEPE/UFSC/1994, que exige permanência de cinco anos no regime de dedicação exclusiva até a aposentadoria.
Desde logo, afasto o primeiro fundamento. Primeiro porque é lícita a acumulação de um cargo de professor com outro de odontólogo. Também porque, quando passou a perceber a gratificação de dedicação exclusiva, o interessado já estava aposentado do cargo de dentista no Ministério da Saúde.
Nesse sentido, o excerto a seguir, extraído da instrução peça 12, que norteou a deliberação recorrida.
'12. A dedicação exclusiva junto à UFSC ocorrida a partir de 21/12/1995 não foi exercida simultaneamente com o cargo de odontólogo. Portanto, entendemos que não houve afronta ao Art. art. 14, inciso I, do Decreto n.º 94.664/87, in verbis:
14. O Professor da carreira do Magistério Superior será submetido a um dos seguintes regimes de trabalho:
I - dedicação exclusiva, com obrigação de prestar quarenta horas semanais de trabalho em dois turnos diários completos e impedimento do exercício de outra atividade remunerada, pública ou privada;'
13. A acumulação de um cargo de professor com outro técnico ou científico é admitida pela Constituição Federal  (art. 37, inciso XVI, alínea b) . A Lei nº 8.112/90, em seu art. 118, § 2º, dispõe que a acumulação de cargos, ainda que lícita, fica condicionada à comprovação da compatibilidade de horários." (Grifos acrescidos) 
16. Também corrobora essa tese o voto condutor do Acórdão 12363/2020-TCU-Primeira Câmara, relator Ministro Benjamin Zymler, cujo trecho reproduzido a seguir colabora para o entendimento do assunto:
"O regime de dedicação exclusiva, portanto, distingue-se do de tempo integral (embora a jornada de trabalho semanal de ambos seja restrita a 40 horas) pela natureza participativa do primeiro, em relação ao qual se exige maior envolvimento do professor com a instituição de ensino, principalmente no que tange à realização de atividades extraclasse, como a pesquisa, razão pela qual o professor que se dedica exclusivamente ao magistério percebe uma remuneração maior do que aquele submetido a outro regime de trabalho, ainda que de jornada de 40 horas semanais. O adicional remuneratório visa retribuir a privação a que se sujeita o professor de não poder se ocupar de outra atividade, mesmo no setor público.
Percebe-se, assim, que o regime de dedicação exclusiva é um pacto feito entre a administração e o servidor, cabendo à primeira o pagamento da remuneração nessa condição e ao professor a renúncia ao exercício de qualquer outro cargo ou emprego, de natureza pública ou privada.
Posto isso, em se tratando de proventos de aposentadoria de cargo exercido em regime de dedicação exclusiva, a acumulação com proventos de outro cargo só será lícita se ambos os cargos forem acumuláveis na atividade e tiverem sido exercidos em períodos distintos, haja vista a previsão constitucional de compatibilidade de horários para a acumulação lícita de cargos e a imposição legal no sentido de que o regime de dedicação exclusiva impede o seu titular de exercer outro cargo, emprego ou função no âmbito da administração pública (cf. art. 14 do Decreto 94.664/1987) ." (Grifos acrescidos) .
17. Acrescento ainda que é nesse mesmo sentido o entendimento do Superior Tribunal de Justiça, conforme o AgRg no RMS 30143/SC, Rel. Ministro Adilson Vieira Macabu, Quinta Turma, DJe 09/08/2012:
"ADMINISTRATIVO. AGRAVO REGIMENTAL EM RECURSO EM MANDADO DE SEGURANÇA. SERVIDORA PÚBLICA ESTADUAL APOSENTADA EM CARGO DE PROFESSORA. POSSE EM CARGO TÉCNICO. REGIME DE DEDICAÇÃO EXCLUSIVA. CUMULAÇÃO COM OS PROVENTOS DE APOSENTADORIA ANTERIOR. POSSIBILIDADE. COMPATIBILIDADE DE HORÁRIOS.
1. O entendimento desta Corte é no sentido de que se admite a acumulação de proventos de inatividade quando o servidor, já aposentado no primeiro cargo, opta pelo regime de dedicação exclusiva no segundo. Precedentes.
2. Agravo regimental a que se nega provimento."
18. Desse modo, para este caso concreto, considero legal a acumulação de proventos, por não ter havido descumprimento do que prevê a Constituição Federal ou a legislação pertinente ao tema. (destaques e sublinhados do original) 
6.15.	Entendimento similar é o do Supremo Tribunal Federal, conforme excerto do voto do ministro Gilmar Mendes proferido por ocasião do Ag. Reg. no Recurso Extraordinário 915.379/DF:
Conforme demonstrado na decisão agravada, o entendimento fixado no acórdão recorrido está em plena consonância com o entendimento do Supremo Tribunal Federal, no sentido de que é impertinente a exigência de compatibilidade de horários como requisito para a percepção simultânea de um provento de aposentadoria com a remuneração pelo exercício de outro cargo público.
Sendo assim, avalio que o fato de o caso em questão tratar-se de acumulação de proventos de duas aposentadorias, sendo uma delas em regime de dedicação exclusiva, não desconfigura o entendimento do STF no tocante à impertinência do requisito de compatibilidade de horários.
Isso porque uma vez comprovada a possibilidade de acumulação de cargos, é desnecessária a comprovação do requisito de compatibilidade de horários quando o servidor público pretender acumular proventos de aposentadoria com remuneração ou, ainda, acumular os proventos de duas aposentadorias, como no caso em comento.
Nesse sentido destaco o RE 547.731-AgR, Rel. Min. Eros Grau, Segunda Turma, DJe de 1º.08.2008; o ARE 802.177-AgR, Rel. Min. Dias Toffoli, Primeira Turma, DJe 21.8.2014; o RE 790.261-AgR, Rel. Min. Rosa Weber, Primeira Turma, DJe 25.8.2014; e RE 709.535-AgR, Rel. Min. Ricardo Lewandowski, Segunda Turma, DJe 18.3.2013, este último ementado nos seguintes termos: (destacamos e sublinhamos) 
6.16.	Ademais, a providência constante do subitem 9.4. é, de certa forma, inexequível, tendo em vista que o ato concessório de aposentadoria do Sr. Heitor Garcia de Carvalho na UFMG foi considerado legal e registrado por meio do Acórdão 1685/2015-TCU-Primeira Câmara, prolatado na Sessão Ordinária de 24/3/2015, portanto, há mais de 5 anos, não podendo o órgão de origem alterá-lo por conta própria, nem mesmo o Tribunal, pois não mais passível de revisão de ofício, nos termos do §2º do art. 260 do Regimento Interno do TCU c/c § 7º do art. 2º da IN-TCU nº 78/2018, salvo se comprovada má-fé, que parece não ser o presente caso. A empreitada também encontra obstáculo no entendimento constante do Acórdão 122/2021-TCU-Plenário.
6.17.	Assim, podem ser acolhidas as alegações apresentadas pelo recorrente, fazendo jus a aposentadoria de professor no Cefet/MG, em regime de dedicação exclusiva, sem necessidade de nenhuma alteração na aposentadoria da UFMG já considerada legal e registrada pelo Tribunal. 
CONSIDERAÇÕES ADICIONAIS
7.	Embora não tenha sido a razão que levou o Tribunal a ter considerado ilegal ato concessório de que trata estes autos, é pertinente trazer à luz o excerto do parecer do d. MPTCU que ensejou na segunda parte do item 9.5 do Acórdão 39/2021-TCU-Segunda Câmara, qual seja (peça 12) :
	10. Por fim, sugerimos a expedição de determinação ao órgão de origem para que no novo ato a ser enviado à apreciação do Tribunal, livre da irregularidade acima apontada, seja anexado ao ato a memória de cálculo dos proventos de aposentadoria, a fim de se verificar a adequação dos cálculos à legislação de regência e ao disposto no Acórdão 1176/2015-TCU-Plenário, o qual fixou critérios e procedimentos para o cálculo dos proventos de aposentadoria pela média das maiores remunerações.
11. Referida proposta tem lugar porque as informações lançadas no ato em apreço acerca do tempo de contribuição, da média de remuneração apurada, e do benefício de partida - são necessários 35 anos para aposentadoria integral, portanto, o denominador de proporcionalidade deve ser igual a 12.775 dias, e não 30 anos ou 10.950 dias, conforme consta no ato - suscitam dúvidas acerca da correção dos cálculos dos proventos da aposentadoria e impedem a emissão de juízo quanto à legalidade da concessão em relação a esse ponto.
7.1.	Em razão dessas ponderações, constou o seguinte no item 9.5 da deliberação recorrida:
9.5 esclarecer ao órgão de origem que o novo ato de concessão a ser emitido deve estar livre da irregularidade indicada neste processo, bem como deve ser anexado ao ato a memória de cálculo dos proventos de aposentadoria, a fim de se verificar a adequação dos cálculos à legislação de regência e ao disposto no Acórdão 1176/2015-TCU-Plenário, o qual fixou critérios e procedimentos para o cálculo dos proventos de aposentadoria pela média das maiores remunerações, devendo ser submetido a este Tribunal, nos termos da Instrução Normativa/TCU 78/2018.
7.2.	Como a proposta a ser apresentada no presente recurso é de que o Tribunal considere legal e determine o registro do ato, a providência requerida pelo d. MPTCU e expressa no referido item pode ser adotada por meio de determinação à Sefip, a exemplo do que foi feito no já mencionado Acórdão 3525/2021-TCU-Primeira Câmara, nos seguintes termos:
Determinar à Sefip que obtenha, junto ao Centro Federal de Educação Tecnológica de Minas Gerais, memória de cálculo dos proventos de aposentadoria do Sr. Heitor Garcia de Carvalho, a fim de se verificar a adequação dos cálculos à legislação de regência e ao disposto no Acórdão 1176/2015-TCU-Plenário, o qual fixou critérios e procedimentos para o cálculo dos proventos de aposentadoria pela média das maiores remunerações, e, uma vez identificada eventual irregularidade, adote, se for o caso, as providências cabíveis para sua revisão de ofício.
CONCLUSÃO
8.	Diante do exposto, conclui-se que não houve cerceamento de defesa na apreciação do ato concessório pelo Tribunal, mas, em razão dos cargos de professores da UFMG e do Cefet/MG serem acumuláveis e, no caso concreto, não houve concomitância no exercício de ambos, pois o que levou a inativação nos presentes autos (Cefet/MG) só se deu após aposentadoria ocorrida na UFMG não há óbice na acumulação de ambos os benefícios, inclusive na percepção da gratificação de dedicação exclusiva nas duas aposentações, considerando que não houve exercício efetivo de outra atividade no desempenho dos cargos que ensejaram nas suas concessões.
8.1.	Portanto, opina-se no sentido de dar provimento ao presente recurso.
PROPOSTA DE ENCAMINHAMENTO
9.	Ante o exposto, submetem-se os autos à consideração superior, propondo-se, com fundamento no art. 48 da Lei 8.443/1992:
a) conhecer do recurso e, no mérito, dar-lhe provimento, de modo a:
a.1) considerar legal a concessão de aposentadoria em favor de Heitor Garcia de Carvalho, concedendo-lhe o respectivo registro;
a.2) tornar sem efeito o Acórdão 39/2021-TCU-Segunda Câmara;
b) Determinar à Sefip que obtenha, junto ao Centro Federal de Educação Tecnológica de Minas Gerais, memória de cálculo dos proventos de aposentadoria do Sr. Heitor Garcia de Carvalho, a fim de se verificar a adequação dos cálculos à legislação de regência e ao disposto no Acórdão 1176/2015-TCU-Plenário, o qual fixou critérios e procedimentos para o cálculo dos proventos de aposentadoria pela média das maiores remunerações, e, uma vez identificada eventual irregularidade, adote, se for o caso, as providências cabíveis para sua revisão de ofício;
c) informar ao recorrente e demais interessados do acórdão a ser proferido, destacando que o relatório e o voto que o fundamentam podem ser acessados por meio do endereço eletrônico www.tcu.gov.br/acordaos.
2.	Transcrevo abaixo o parecer da lavra do Procurador Júlio Marcelo de Oliveira, em que discorda parcialmente da Sefip, peça 36. 
"Trata-se de pedido de reexame interposto por Heitor Garcia de Carvalho (peça 16) , servidor dos quadros de pessoal do Centro Federal de Educação Tecnológica de Minas Gerais - Cefet/MG, contra o Acórdão 39/2021-TCU-Segunda Câmara (peça 10) , que considerou ilegal a aposentadoria do interessado, no cargo de Professor, no regime de dedicação exclusiva, com vigência a partir de 2/3/2018:
9.1. considerar ilegal a concessão de aposentadoria em favor de Heitor Garcia de Carvalho e negar registro ao correspondente ato;
9.2. dispensar o ressarcimento das quantias indevidamente recebidas de boa-fé pelo interessado, consoante o disposto no Enunciado 106 da Súmula da Jurisprudência do TCU;
9.3. determinar ao Centro Federal de Educação Tecnológica de Minas Gerais que:
9.3.1. no prazo de 15 (quinze) dias, a contar da ciência desta Deliberação, faça cessar os pagamentos decorrentes do ato impugnado, sujeitando-se a autoridade administrativa omissa à responsabilidade solidária, nos termos do art. 262, caput, do Regimento Interno/TCU;
9.3.2. dê ciência, no prazo de 15 (quinze) dias, a contar do recebimento da notificação deste Acórdão, do inteiro teor desta Deliberação ao Sr. Heitor Garcia de Carvalho, encaminhando a este Tribunal, no prazo de 30 (trinta) dias, comprovante da referida ciência;
9.3.3. alerte o interessado de que o efeito suspensivo proveniente da interposição de possíveis recursos perante o TCU não o exime da devolução dos valores percebidos indevidamente após a respectiva notificação, caso os recursos não sejam providos;
9.4. esclarecer ao Centro Federal de Educação Tecnológica de Minas Gerais que a situação do interessado poderá ser regularizada, mediante opção por mudar o regime de dedicação exclusiva nos dois cargos de Professor, de forma a manter ambas as aposentadorias, ou permanecer com apenas uma delas;
9.5 esclarecer ao órgão de origem que o novo ato de concessão a ser emitido deve estar livre da irregularidade indicada neste processo, bem como deve ser anexado ao ato a memória de cálculo dos proventos de aposentadoria, a fim de se verificar a adequação dos cálculos à legislação de regência e ao disposto no Acórdão 1176/2015-TCU-Plenário, o qual fixou critérios e procedimentos para o cálculo dos proventos de aposentadoria pela média das maiores remunerações, devendo ser submetido a este Tribunal, nos termos da Instrução Normativa/TCU 78/2018.
O motivo para a impugnação da concessão foi o fato de o interessado ser titular de outra aposentadoria, também no cargo de Professor, com dedicação exclusiva, concedida pela UFMG, em 25/10/1993.
A Secretaria de Recursos propõe o conhecer do pedido de reexame e, no mérito, dar a ele provimento, de modo a considerar legal a aposentadoria do interessado, tornando sem efeito o acórdão recorrido, in verbis:
a) conhecer do recurso e, no mérito, dar-lhe provimento, de modo a:
a.1) considerar legal a concessão de aposentadoria em favor de Heitor Garcia de Carvalho, concedendo-lhe o respectivo registro;
a.2) tornar sem efeito o Acórdão 39/2021-TCU-Segunda Câmara;
b) Determinar à Sefip que obtenha, junto ao Centro Federal de Educação Tecnológica de Minas Gerais, memória de cálculo dos proventos de aposentadoria do Sr. Heitor Garcia de Carvalho, a fim de se verificar a adequação dos cálculos à legislação de regência e ao disposto no Acórdão 1176/2015-TCU-Plenário, o qual fixou critérios e procedimentos para o cálculo dos proventos de aposentadoria pela média das maiores remunerações, e, uma vez identificada eventual irregularidade, adote, se for o caso, as providências cabíveis para sua revisão de ofício;
A acumulação em questão foi considerada ilegal pelo fato de ter supostamente infringido:
- o disposto no art. 14, inciso I, do Decreto 94.664/1987; e
- o entendimento no sentido de que o instituto da acumulação se dirige à titularidade de cargos, empregos e funções públicas, e não apenas à percepção de vantagens pecuniárias.
No que diz respeito ao primeiro ponto, eis o teor do citado artigo:
Art. 14. O Professor da carreira do Magistério Superior será submetido a um dos seguintes regimes de trabalho:
I - dedicação exclusiva, com obrigação de prestar quarenta horas semanais de trabalho em dois turnos diários completos e impedimento do exercício de outra atividade remunerada, pública ou privada;
Nota-se que este normativo impede o professor com dedicação exclusiva de exercer outra atividade remunerada, pública ou privada. No caso concreto, não há qualquer indicação, nos autos, de que o interessado tenha exercido tais atividades, de forma concomitante com o magistério.
Além disso, a percepção de aposentadoria anterior não se confunde com atividade remunerada, de forma que o inativo, nessa condição, por não exercer qualquer atividade, pode vir a ingressar em um segundo cargo de professor, com dedicação exclusiva.
A Constituição Federal de 1988 veda, como regra geral, a acumulação de cargos públicos. No entanto, ressalva, entre outras hipóteses, a acumulação de dois cargos de professor, como sucede no presente caso, quando houver a compatibilidade de horários, nos termos da alínea 'a' do inciso XVI do art. 37, na redação que lhe foi conferida pela EC 19/1998:
Art. 37. A administração pública direta e indireta de qualquer dos Poderes da União, dos Estados, do Distrito Federal e dos Municípios obedecerá aos princípios de legalidade, impessoalidade, moralidade, publicidade e eficiência e, também, ao seguinte:
XVI - é vedada a acumulação remunerada de cargos públicos, exceto, quando houver compatibilidade de horários, observado em qualquer caso o disposto no inciso XI:
a) a de dois cargos de professor;
De acordo com as informações constantes dos autos, o interessado exerceu os cargos em períodos distintos, ou seja, sem sobreposição de jornadas de trabalho, tornando despicienda a aferição do requisito da compatibilidade de horários.
Nessa linha de entendimento, o Supremo Tribunal Federal, nos autos do Ag. Reg. no RE 701.999 Santa Catarina, considerou ser incabível a exigência de compatibilidade de horários como requisito para percepção simultânea de proventos de aposentadoria com a remuneração de outro cargo de magistério, in verbis:
EMENTA: AGRAVO REGIMENTAL NO RECURSO EXTRAORDINÁRIO. PERCEPÇÃO SIMULTÂNEA DE UM PROVENTO DE APOSENTADORIA COM A REMUNERAÇÃO DE UM CARGO PÚBLICO. DOIS CARGOS DE PROFESSOR. COMPATIBILIDADE DE HORÁRIOS. IMPERTINÊNCIA DO REQUISITO NO CASO. AGRAVO IMPROVIDO.
I - É impertinente a exigência de compatibilidade de horários como requisito para a percepção simultânea de um provento de aposentadoria no cargo de professor com a remuneração pelo exercício efetivo de outro cargo de magistério.
II - Agravo regimental improvido.
Tendo em vista a viabilidade da acumulação de proventos de aposentadoria com vencimentos, inexiste óbice à percepção de uma segunda aposentadoria.
Do modo similar ao requisito da compatibilidade de horários, a dedicação exclusiva deve ser aferida na atividade. Inexistindo períodos de trabalho concorrentes, não há que se falar em desrespeito a tal exigência, no exercício dos cargos de magistério, por parte do interessado.
Quanto ao argumento de que 'o instituto da acumulação se dirige à titularidade de cargos, empregos e funções públicas, e não apenas à percepção de vantagens pecuniárias', convém observar o contexto em que foi empregado.
Nota-se, como bem observou a unidade técnica, que esse entendimento foi extraído do Enunciado 246 da Súmula de Jurisprudência desta Corte de Contas, in verbis:
O fato de o servidor licenciar-se, sem vencimentos, do cargo público ou emprego que exerça em órgão ou entidade da administração direta ou indireta não o habilita a tomar posse em outro cargo ou emprego público, sem incidir no exercício cumulativo vedado pelo artigo 37 da Constituição Federal, pois que o instituto da acumulação de cargos se dirige à titularidade de cargos, empregos e funções públicas, e não apenas à percepção de vantagens pecuniárias.
O verbete evidencia que o servidor público em atividade, ainda que licenciado e sem vencimentos, não pode exercer um segundo cargo inacumulável com o primeiro, tendo em vista que o instituto da acumulação se dirige à titularidade dos cargos.
Na hipótese dos autos, os dois cargos de professor são acumuláveis nos termos da alínea 'a' do inciso XVI do art. 37 da CF/1988, na redação dada pela EC 19/1998, como visto acima, circunstância que afasta a possibilidade de incidência do referido enunciado de súmula.
Convém rememorar que, no âmbito do Supremo Tribunal Federal, o entendimento é no sentido da possibilidade de acumulação de aposentadoria no cargo de professor em regime de dedicação exclusiva com outra aposentadoria, eis o sumário do Ag. Reg. no Recurso Extraordinário 915.379 Distrito Federal:
Agravo regimental em recurso extraordinário. 2. Servidor Público. Acumulação de proventos de aposentadoria de professor em regime de dedicação exclusiva com aposentadoria de cargo técnico. 3. Possibilidade. Requisito de compatibilidade de horários inaplicável. 4. Ausência de argumentos suficientes à infirmar a decisão agravada. 5. Agravo regimental a que se nega provimento.
No caso vertente, portanto, tanto a primeira concessão com dedicação exclusiva quanto a segunda admitem outra aposentadoria, de forma que ambas podem ser cumuladas.
Por fim, conforme salientou a Secretaria de Recursos, o Tribunal de Contas da União considerou legal a acumulação de cargos de professor, em situação análoga à do recorrente, nos autos do TC Processo 012.055/2020-4, ao prolatar o Acórdão 3525/2021-TCU-Primeira Câmara:
APOSENTADORIA. ACUMULAÇÃO DE DUAS APOSENTADORIAS DE PROFESSOR EM REGIME DE DEDICAÇÃO EXCLUSIVA. EXERCÍCIO DE ATIVIDADES NÃO CONCOMITANTES. POSSIBILIDADE. PARCELA JUDICIAL CUJA AFERIÇÃO DE LEGALIDADE DEMANDA ESCLARECIMENTOS DO GESTOR. REGISTRO TÁCITO VERIFICADO. DETERMINAÇÕES.
A irregularidade observada na proporção dos proventos (item 9.5 do Acórdão 39/2021-TCU-Segunda Câmara c/c o parecer do Ministério Público) , que deveria ser de 25/35 e não de 25/30, por se tratar de servidor do sexo masculino, constitui o único óbice, atualmente, ao registro do ato de aposentadoria, perante este Tribunal.
Com essas considerações, o Ministério Público de Contas manifesta-se no sentido de dar provimento parcial ao pedido de reexame interposto por Heitor Garcia de Carvalho e sugere esclarecer à unidade de origem que a concessão de aposentadoria em favor do recorrente, no cargo de Professor, no regime de dedicação exclusiva, poderá prosperar, mediante a emissão de novo ato, livre da falha verificada na proporção dos proventos, no qual deverá ser anexada a memória de cálculo da média das remunerações de contribuições do interessado, para oportuna apreciação por parte do TCU."
É o Relatório.

Antônio Olímpio Nogueira (40.724/OAB-MG), representando Heitor Garcia de Carvalho.

Procurador Júlio Marcelo de Oliveira.

APOSENTADORIA. PROFESSOR. REGIME DE DEDICAÇÃO EXCLUSIVA. CONSTATAÇÃO DE QUE O INTERESSADO JÁ POSSUI OUTRA APOSENTADORIA DE PROFESSOR, NO REGIME DE DEDICAÇÃO EXCLUSIVA, NA UFMG. ILEGALIDADE E NEGATIVA DE REGISTRO DO ATO CONCESSÓRIO, SEM PREJUÍZO DE ASSEGURAR A POSSIBILIDADE DE OPÇÃO POR UMA DAS APOSENTADORIAS, PERCEBENDO A GRATIFICAÇÃO DE DEDICAÇÃO EXCLUSIVA, OU AMBAS, MAS SEM A GRATIFICAÇÃO. PEDIDO DE REEXAME. CONHECIDO. ELEMENTOS SUFICIENTES PARA MODIFICAR O JUÍZO REALIZADO. POSSIBILIDADE DE CUMULAÇÃO DE APOSENTADORIAS. EXERCÍCIO EM PERÍODOS DISTINTOS. PROVIMENTO.

APOSENTADORIA (APOS)

Secretaria de Recursos (Serur); Secretaria de Fiscalização de Integridade de Atos e Pagamentos de Pessoal e de Benefícios Sociais (Sefip).

Cuidam os autos de Pedido de Reexame interposto por Heitor Garcia de Carvalho, por meio do qual se insurge contra o Acórdão 39/2021-TCU-Segunda Câmara, rel. Marcos Bemquerer, o qual, entre outras medidas, considerou ilegal o seu ato de aposentadoria no cargo de professor do magistério superior em regime de dedicação exclusiva, concedida em 2/3/2018 pelo Centro Federal de Educação Tecnológica de Minas Gerais.
A presente concessão de aposentadoria foi considerada ilegal em razão de o beneficiário ser detentor de outra aposentadoria no cargo de professor na Universidade Federal de Minas Gerais - UFMG, também no regime de dedicação exclusiva, com vigência do ato a partir de 25/10/1993.
Cabe mencionar que a decisão recorrida se amparou em entendimento anterior desta segunda Câmara (ex. Acórdão 7985/2017-TCU-Segunda Câmara - Relatora Ministra Ana Arraes) , segundo o qual o regime de dedicação exclusiva impede o exercício de qualquer outra atividade remunerada, conforme dispõe literalmente o art. 14, inciso I, do Decreto 94.664/1987, e de que a exclusividade no exercício do cargo se estende à percepção de aposentadoria, haja vista que na inatividade não são assegurados direitos superiores aos que o beneficiário detinha no exercício do cargo.
Preliminarmente, ratifico o exame de admissibilidade despachado por mim nestes autos, uma vez que o recurso atende aos requisitos pertinentes à espécie.
Em suma, o recorrente, argumenta que jamais acumulou as atividades em questão, tendo em vista que só se submeteu a novo concurso após ter sido passado à inatividade. Alega equívoco na intelecção de que o instituto da acumulação se dirige à titularidade de cargos, pois o Decreto 94.664/87 se refere a "exercício", e aduz a jurisprudência de tribunais superiores que avalia serem contrárias à deliberação recorrida.
A Secretaria de Recursos propõe acolher o recurso.
O Ministério Público junto ao TCU concorda com as análises e conclusões da Serur, ressalvando apenas que remanesce um ajuste a ser feito no cálculo da proporção dos proventos (item 9.5 do Acórdão 39/2021-TCU-Segunda Câmara, c/c o parecer do Ministério Público) . Por essa razão, propõe o acolhimento parcial do recurso, ressaltando que esse é "o único óbice, atualmente, ao registro do ato de aposentadoria, perante este Tribunal".
O ponto central do recurso se deve à possível infração ao disposto no art. 14, inciso I, do Decreto 94.664/1987, amparado no entendimento que o instituto da acumulação se dirige à titularidade de cargos, empregos e funções públicas, e não apenas à percepção de vantagens pecuniárias.
Por oportuno, eis o teor do citado artigo:
"Art. 14. O Professor da carreira do Magistério Superior será submetido a um dos seguintes regimes de trabalho:
I - dedicação exclusiva, com obrigação de prestar quarenta horas semanais de trabalho em dois turnos diários completos e impedimento do exercício de outra atividade remunerada, pública ou privada;"
Ao apresentar suas razões para propor o acolhimento dos argumentos apresentados, o Ministério Público de Contas observa que este normativo impede o professor com dedicação exclusiva de exercer outra atividade remunerada, pública ou privada, acrescentando que, no caso concreto, não há qualquer indicação, nos autos, de que o interessado tenha exercido tais atividades, de forma concomitante com o magistério.
De fato, a Constituição Federal de 1988 veda, como regra geral, a acumulação de cargos públicos. No entanto, entre as exceções discriminadas está a acumulação de dois cargos de professor, caso haja compatibilidade de horários:
	"Art. 37. A administração pública direta e indireta de qualquer dos Poderes da União, dos Estados, do Distrito Federal e dos Municípios obedecerá aos princípios de legalidade, impessoalidade, moralidade, publicidade e eficiência e, também, ao seguinte:
	XVI - é vedada a acumulação remunerada de cargos públicos, exceto, quando houver compatibilidade de horários, observado em qualquer caso o disposto no inciso XI:
	a) a de dois cargos de professor;" (grifamos) 
No caso concreto, o beneficiário exerceu os cargos em períodos distintos, ou seja, sem sobreposição de jornadas de trabalho. Sendo assim, não haveria necessidade de compatibilizar horários dado que não há conflito possível. 
Ocorre que, como bem observa a Secretaria de Recursos, o TCU tem se inclinado na direção pretendida pelo recorrente, a exemplo do Acórdão 3525/2021-TCU-Primeira Câmara, em cujo voto o Ministro Relator Vital do Rêgo assim consignou:
"5. Dissinto do entendimento perfilhado pelo MPTCU quanto à ilegalidade da percepção de proventos decorrentes dos dois cargos de professor com dedicação exclusiva ocupados pela Sra. [...], pelas razões que passo a expor.
6. Consoante se verifica no extrato de peça 10, a interessada [...] acumula dois benefícios: um referente a aposentadoria de professor em regime de dedicação exclusiva, concedida em 26/12/1991; e a presente concessão, igualmente no regime de dedicação exclusiva, concedida em 1/10/2014. Vale mencionar que a inativa passou a ocupar o segundo cargo a partir de 27/3/1992, momento em que já se encontrava inativa no primeiro cargo.
7. Em situações como a que ocorre nos presentes autos, esta Corte tem se manifestado no sentido de que: 
"em se tratando de proventos de aposentadoria de cargo exercido em regime de dedicação exclusiva, a acumulação com proventos de outro cargo só será lícita se ambos os cargos forem acumuláveis na atividade e tiverem sido exercidos em períodos distintos, haja vista a previsão constitucional de compatibilidade de horários para a acumulação lícita de cargos e a imposição legal no sentido de que o regime de dedicação exclusiva impede o seu titular de exercer outro cargo, emprego ou função no âmbito da administração pública (Acórdão 12363/2020-TCU-Primeira Câmara) "
8. No mesmo sentido é a jurisprudência pacífica do Superior Tribunal de Justiça. Senão vejamos:
PROCESSUAL CIVIL E ADMINISTRATIVO. AGRAVO REGIMENTAL NO AGRAVO EM RECURSO ESPECIAL. PROFESSOR. DEDICAÇÃO EXCLUSIVA. CUMULAÇÃO COM OS PROVENTOS DE APOSENTADORIA ANTERIOR. POSSIBILIDADE.
1. A jurisprudência desta Corte entende ser possível a cumulação de proventos de professor decorrentes dos respectivos cargos em dedicação exclusiva, desde que tenham sido exercidos em períodos distintos pois, nessa hipótese, resta perfeitamente observado o requisito da compatibilidade de horários. Precedentes: AgRg no REsp 992.492/RJ, Rel. Ministro Napoleão Nunes Maia Filho, Quinta Turma, DJe 25/10/2010; REsp 872.503/RO, Rel. Ministra Laurita Vaz, Quinta Turma, DJe 29/11/2010; AgRg no AgRg no REsp 817168/RJ, Rel. Ministro Og Fernandes, Sexta Turma, DJe 3/8/2011.
2. Agravo regimental não provido" (AgRg no AREsp 548537, rel. Min. Benedito Gonçalves, Primeira Turma, DJe 5/3/2015) .
9. No caso dos autos, a Sra. [...] se aposentou no primeiro cargo de professor com dedicação exclusiva em cargo 26/12/1991 e somente veio a ingressar no segundo cargo (cujo ato de aposentadoria se analisa nos presentes autos) em 27/3/1992. Portanto, não houve concomitância nos períodos, inferindo-se que restou observada a compatibilidade de horários. Regular, pois, a acumulação questionada pelo MPTCU." (destacamos) 
A Serur aponta que "o presente caso é similar, pois o Sr. Heitor Garcia de Carvalho inativou-se na UFMG em 25/10/1993 e somente em 8/4/1996 ingressou no Cefet/MG, não havendo incompatibilidade de horário, já que todo exercício no cargo nesta última instituição foi exercido após ter se aposentado na UFMG, razão pela qual não houve concomitância dos períodos e o ato concessório pode ser considerado legal e registrado pelo TCU".
Nessa linha também o Acórdão 12363/2020-TCU-Primeira Câmara, relator Ministro Benjamin Zymler, e o Acórdão 5876/2021-TCU-Segunda Câmara, de relatoria do Ministro Raimundo Carreiro. O Supremo Tribunal Federal segue em direção similar, conforme excerto do voto do ministro Gilmar Mendes proferido por ocasião do Ag. Reg. no Recurso Extraordinário 915.379/DF:
"Conforme demonstrado na decisão agravada, o entendimento fixado no acórdão recorrido está em plena consonância com o entendimento do Supremo Tribunal Federal, no sentido de que é impertinente a exigência de compatibilidade de horários como requisito para a percepção simultânea de um provento de aposentadoria com a remuneração pelo exercício de outro cargo público.
Sendo assim, avalio que o fato de o caso em questão tratar-se de acumulação de proventos de duas aposentadorias, sendo uma delas em regime de dedicação exclusiva, não desconfigura o entendimento do STF no tocante à impertinência do requisito de compatibilidade de horários.
Isso porque uma vez comprovada a possibilidade de acumulação de cargos, é desnecessária a comprovação do requisito de compatibilidade de horários quando o servidor público pretender acumular proventos de aposentadoria com remuneração ou, ainda, acumular os proventos de duas aposentadorias, como no caso em comento.
Nesse sentido destaco o RE 547.731-AgR, Rel. Min. Eros Grau, Segunda Turma, DJe de 1º.08.2008; o ARE 802.177-AgR, Rel. Min. Dias Toffoli, Primeira Turma, DJe 21.8.2014; o RE 790.261-AgR, Rel. Min. Rosa Weber, Primeira Turma, DJe 25.8.2014; e RE 709.535-AgR, Rel. Min. Ricardo Lewandowski, Segunda Turma, DJe 18.3.2013, este último ementado nos seguintes termos:" (grifamos) 
No caso do professor Heitor Garcia de Carvalho, tanto a primeira concessão com dedicação exclusiva quanto a segunda admitem outra aposentadoria, de forma que ambas podem ser cumuladas. O requisito de dedicação exclusiva foi, por premissa, atendido, uma vez que os períodos de exercício nos cargos não ocorreram de forma concomitante.
Sendo assim, a conclusão é no sentido da legalidade da acumulação de dois cargos de professor no ato em questão.
Resolvida a questão da possibilidade de acumulação dos proventos decorrentes de dois cargos de professor, resta pendente apenas considerar o disposto no item 9.5 do Acórdão 39/2021-TCU-Segunda Câmara, que reproduzo a seguir:
"9.5 esclarecer ao órgão de origem que o novo ato de concessão a ser emitido deve estar livre da irregularidade indicada neste processo, bem como deve ser anexado ao ato a memória de cálculo dos proventos de aposentadoria, a fim de se verificar a adequação dos cálculos à legislação de regência e ao disposto no Acórdão 1176/2015-TCU-Plenário, o qual fixou critérios e procedimentos para o cálculo dos proventos de aposentadoria pela média das maiores remunerações, devendo ser submetido a este Tribunal, nos termos da Instrução Normativa/TCU 78/2018."
Tal item se deveu a uma dúvida acerca do cálculo na proporção dos proventos, e que não foi enfrentada no recurso.
Para sanear a questão, o MPTCU propõe acolhimento parcial do recurso por entender que o cálculo não está adequado ao disposto no Acórdão 1176/2015-TCU-Plenário, o qual fixou critérios e procedimentos para o cálculo dos proventos de aposentadoria pela média das maiores remunerações, demandando, assim, a emissão de novo ato a ser apreciado pelo TCU.
A unidade especializada, por sua vez, propõe o provimento do recurso, combinada com uma deliberação a si mesma para que obtenha a memória de cálculo dos proventos de aposentadoria do Sr. Heitor Garcia de Carvalho, a fim de se verificar a adequação dos cálculos à legislação de regência e ao disposto no Acórdão 1176/2015-TCU-Plenário, para se for o caso, iniciar a revisão de ofício do aresto.
Considerando que as duas propostas são pertinentes para assegurar a legalidade do ato a ser registrado pelo TCU, e exigirão esforços tanto do gestor como da unidade de controle externo, opto por acompanhar o caminho sugerido pela Sefip dado que a própria unidade arcará com o ônus de implementar a deliberação.
	Ante o exposto, incorporo os pareceres da unidade técnica reproduzidos no Relatório precedente, e endossados no mérito pelo Parquet, como razões de decidir, entendo que o Pedido de Reexame deve ser provido e VOTO para que o Tribunal adote a minuta de deliberação que submeto a este Colegiado.
TCU, Sala das Sessões, em 5 de abril de 2022.
AROLDO CEDRAZ 
Relator